臺灣彰化地方法院員林簡易庭民事判決
111年度員簡字第16號
原      告  FABREGAS MARY JANE BALADAD (中文名：瑪莉珍)


訴訟代理人  林聖芳律師
被      告  陳米亞  
訴訟代理人  陳彥融  
上列當事人間請求確認本票債權不存在等事件，本院於民國111
年4月28日言詞辯論終結，判決如下：
    主    文
確認被告持有以原告名義簽發如本院一ㄧ○年度司票字第一○三五
號裁定如附表所示之本票，對原告之票據債權不存在。
被告應將如附表所示之本票返還原告。
訴訟費用新臺幣壹仟捌佰捌拾元由被告負擔。 
本判決第二項得假執行；如被告以新臺幣壹拾柒萬零伍佰元為原
告預供擔保，得免為假執行。
    事實及理由
一、原告主張：被告持有如附表所示由原告所簽發之本票（下稱
    系爭本票），並向本院聲請准予強制執行，經本院以110年
    度司票字第1035號裁定准許（下稱系爭本票裁定）；然因原
    告為菲律賓籍人士，不諳中文，且有金錢需求，遂向同鄉之
    被告前後借款3次，第1次借款新臺幣（下同）2萬元，第2次
    借款3萬元，均已清償；嗣於民國110年5月21日向被告借款5
    萬元，約定同年10月21日前分期返還被告共計87,500元（含
    利息），原告遂分別於同年6月21日、7月23日、8月24日分
    期返還被告17,500元，惟利息負擔過重，原告再無力返還，
    被告又要求原告簽立如附表所示之系爭本票，原告因當時天
    色昏暗，且不了解簽立本票之法律關係，又礙於雇主知悉誤
    會，情急之下簽立系爭本票，原告既向被告借款50,000元，
    且連續3個月每月還款17,500元，已逾借款本息償還金額，
    原告應對於被告借款清償完畢，被告不得再執系爭本票裁定
    聲請對原告強制執行等語。並聲明：㈠確認被告所執如附表
    所示系爭本票債權對原告不存在。㈡被告應將如附表所示系
    爭本票返還原告。㈢願供擔保請准宣告假執行。
二、被告則以：
　㈠原告來台後經濟情形不佳，屢向同鄉及原告借貸，借貸後拒
    不返還且欺騙同鄉。
　㈡第三次被告借貸原告之款項為87,500元，對於原告連續於110
    年6、7、8月份各期清償17,500元不爭執，但原告僅清償5萬
    餘元，拒絕清償其餘借貸款項。
　㈢系爭本票確係原告所開立，本票之金額因原告尚欠其他4、5
    位債權人錢，拒不償還，所以被告代其他債權人共同要求原
    告開立系爭本票，用作借款之擔保等語。
　㈣並聲明：⒈原告之訴駁回。⒉如受不利判決，願供擔保請准免
    為假執行。
三、本院之判斷：
　㈠按確認法律關係之訴，非原告有即受確認判決之法律上利益
    者，不得提起之，民事訴訟法第247條第1項前段定有明文。
    所謂即受確認判決之法律上利益，須因法律關係之存否不明
    確，致原告在私法上之地位有受侵害之危險，而此種不安之
    狀態得以對於被告之確認判決除去者即屬之。本件原告主張
    系爭本票債權不存在，為被告所否認，則該本票債權是否存
    續即屬不明確，其私法上之地位自有受侵害之危險，且此不
    安狀態得以確認判決加以除去，是原告訴請確認系爭本票債
    權不存在，即有確認利益，合先敘明。
　㈡原告上開主張，業據其提出系爭本票裁定、借據、匯款單（
    郵局及中國信託）、原告簽名確認之明細表、網際網路line
    通話紀錄、原告返還被告第2次借款收據及line對話截圖等
    件附卷可稽。被告雖不否認，惟仍以上情置辯。
　㈢按約定利率，超過週年百分之十六者，超過部分之約定，無
    效，民法第205條定有明文。其修正立法理由謂：⒈鑑於近年
    來存款利率相較於本法制定時已大幅調降，本條所定最高約
    定利率之限制亦應配合社會現況作適度調整，另考量本條之
    適用範圍廣泛，仍須保留一定彈性容由當事人約定，不宜過
    低，爰將最高約定利率調降為週年百分之十六。⒉約定利率
    如超過最高約定利率上限，原條文規定債權人對於超過部分
    之利息「無請求權」，並未規定超過部分之約定為「無效」
    ，故司法實務見解均認為僅債權人對之無請求權，並非約定
    無效而謂其債權不存在，倘若債務人就超過部分之利息已為
    任意給付，經債權人受領後，不得謂係不當得利而請求返還
    。為強化最高約定利率之管制效果，保護經濟弱者之債務人
    ，爰將本條法律效果修正為「超過部分之約定，無效」，以
    符立法原意。次按債權契約為特定人間之權利義務關係，僅
    債權人得向債務人請求給付，不得以之對抗契約以外之第三
    人，此為債之相對性原則（最高法院96年度台上字第1809號
    判決意旨足資參照）。
　㈣本件爭點在於：⒈原告究竟向被告借款幾次？尚積欠被告金額
    為何？⒉系爭本票債權是否存在？　
  ⒈原告向被告共計借款3次，各借款金額為2萬元、3萬元、5萬
    元。理由分述如下：
　⑴兩造對於原告第1次向被告借款2萬元已清償乙事不爭執（見
    本院卷第84頁）。
　⑵本院訊問被告關於原告第2次借款多少？是否清償？被告辯稱
    ：原告第2次向被告借款43,500元，尚積欠部分款項未清償
    等語（見本院卷第84頁）。經原告否認，並陳述：「借款3
    萬元，有還」、「被告認為是月息15%，就要還43,500元」
    等語。經查：原告分別於110年3月18日、5月14日、5月18日
    分別以中國信託及郵局自動提款機匯款14,500元、15,000元
    、14,500元共計44,000元予被告，且均在匯款後立即以line
    發送訊息告知被告，此有原告提出匯款單4張及line通訊軟
    體訊息截圖翻拍照片4張在卷可按（見本院卷第155頁至第16
    0頁）。縱依被告上開所辯，原告第2次借款43,500元，本院
    依上開原告所提證據認定，原告也已清償第2次借款，而被
    告又未向本院提出第2次借款兩造約定之利息。從而，原告
    第2次借款已清償。
　⑶原告主張第3次借款50,000元，兩造約定週年利率為180%，即
    借款1萬元，應每月返還被告17,500元，原告分別於110年6
    月21日、7月23日、8月24日各以自動櫃員機匯款17,500元至
    被告帳戶（見本院卷第25頁至第27頁），實因利息過高再也
    無力負擔。為被告否認，辯稱原告借款金額為87,500元，應
    每月還款17,500元，而兩造所立之借據上50,000元之數字係
    被告筆誤所致（見本院卷第23頁），應以債權讓與契約中之
    金額及分期償還明細表記載為準（見本院卷第31頁）云云。
    次查：兩造於110年5月21日所立借據上借款金額為50,000元
    ，而依借據內容第7行載明：「I MARY JANE B.FABREGAS pr
    omised before 2021/10/21 【repaying】＄87500NT.If it 
    is not repaid as scheduled, agree to directly deduct
     the salaryof work in Taiwan（17500NT per month）…」
    （意即應償還87,500元，否則同意自薪資扣除返還），則兩
    造借貸真意應為原告借款50,000元，應返還被告87,500元，
    被告辯稱借款金額為筆誤，委無足採（債權讓與證明書內容
    係依借據所記載轉載）。
　⑷又依被告分別於111年3月3日及同年4月28日言詞辯論時辯稱
    ：「上次8萬多元是第二次跟我們借錢的，原告跟我借了三
    次，第一次二萬元有還，第二次五萬元只有還一些，後來發
    現原告債務關係複雜，第三次是170500元，包含了4、5個債
    權人，原告有簽自白書說有欠這麼多人，共170500元。…」
    （3月3日）、「第一次匯款是6月21日17500元，第二筆還有
    15000元還沒有還清。本庭訴訟的是第四筆87500元，第一次
    是2萬元。也還有原告欠別人的，我也順便幫他要欠別人的
    錢。」等語（見本院卷第84頁、第147頁）。係因原告來台
    工作後，四處借錢，債務關係頗為複雜，而兩造與其他債權
    人均為同鄉，被告就幫其他債權人順便向原告催討債務，所
    以原告方簽立系爭本票交付被告。惟本院認：
　①依上揭民法規定，超出法定利率部分之利息約定無效，原告
    向被告借款50,000元，被告分別於110年6、7、8月份向被告
    清償各17,500元，共計52,500元，而兩造約定超過法定利率
    部分無效，則原告上開3次匯款，已逾最高法定利率之本息
    清償金額，認原告對於第3次所欠金額清償完畢，超過法定
    利率約定部分無效，原告向被告第3次借款業已清償。
　②被告辯稱：原告向其借款3次或4次，前後陳述不一，而被告
    對於第4次借款，始終未能舉證以實其說，本院不認原告向
    被告第4次借款之事實存在。被告上開所辯，洵屬無據。　
　⒉原告借款債權債務關係確係複雜，本院行言詞辯論程序時，
    有多位原告之菲籍債權人到庭旁聽，欲向原告索取欠款；惟
    本院仍認基於債之相對性原則，原告積欠被告之合法債務固
    應清償，然被告無法代理其他債權人在本件確認本票債權不
    存在訴訟中索討欠款，本見僅有被告就其借款可提出答辯，
    其他債權人應另訴為之。另被告亦不得未經原告同意，即擅
    將其他債權人債權與被告對原告債權混在一起，叫原告在系
    爭本票上簽名，被告此舉恐罹刑章，是系爭本票債權應不存
    在，自不待言。　
　㈤綜上所述，原告依票據之法律關係及民事訴訟法第247條之規
    定，請求確認系爭本票債權不存在，為有理由，應予准許。
    本件訴訟費用，應由被告負擔。　
　㈥既然系爭本票債權經本院認定為不存在，則如附表所示之系
    爭本票應由被告返還原告，爰判決如主文第2項所示。　
四、本件係適用簡易訴訟程序所為被告敗訴之判決，就主文第2
    項部分，應依民事訴訟法第389條第1項第3款規定，依職權
    宣告假執行；並依同法第436條第2項、第392條第2項規定，
    依職權宣告被告如為原告預供擔保，則得免為假執行。至於
    主文第1項部分，因確認判決本質上並無執行力可言，故無
    庸為假執行或免為假執行之宣告，併此敘明。
五、本件結論已臻明確，兩造其餘攻擊防禦方法與所提證據，經
    審酌均不至影響判決結果，故不逐一論述。
六、訴訟費用負擔之依據：民事訴訟法第78條。　
中　　華　　民　　國　　111 　年　　5 　　月　　11　　日
                  員林簡易庭  法　官  丁兆嘉
附表：       發票日 票面金額(新臺幣)  到期日    票號 發票人 背書人 110年10月20日 170,500元 110年10月20日    無 原告（瑪莉珍）    無 
以上正本係照原本作成。
如對判決上訴，應於判決送達後20日內向本院提出上訴狀。如委
任律師提起上訴者，應一併繳納上訴審裁判費。 
中　　華　　民　　國　　111 　年　　5 　　月　　11　　日
                      　　    書記官　蔡政軒